臺灣臺南地方法院民事判決
110年度訴字第1043號
原      告  台新國際商業銀行股份有限公司

法定代理人  尚瑞強  
訴訟代理人  陳倩如  


被      告  郭秀鑾  

            郭錦綢   

            郭進德  
            郭坤曉即郭文瑞之繼承人

            郭璽恩即郭文瑞之繼承人

            郭雅玲即郭文瑞之繼承人

            郭思妍即郭文瑞之繼承人

上列當事人間代位分割遺產事件，本院於民國110年9月8日言詞
辯論終結，判決如下：
    主  文
被告與郭來發就被繼承人郭金水所遺如附表一所示之遺產，由被
告與郭來發按附表二所示之應繼分比例分割為分別共有。
訴訟費用由原告負擔5分之1，餘由被告按附表二所示「應繼分比
例」負擔。
    事實及理由
一、除被告郭錦綢、郭進德外之其餘被告經合法通知，均未於言
    詞辯論期日到庭，核無民事訴訟法第386條所列各款情形，
    爰依原告之聲請，由其一造辯論而為判決。
二、原告主張：被代位人郭來發積欠伊借款債務新臺幣（下同）
    603,738元之本息未清償。郭來發之父郭金水於民國108年1
    月3日死亡後，遺有如附表一所示之遺產（下稱系爭遺產。
    係郭金水繼承自其父郭大朝，已為繼承登記，尚未分割，仍
    為公同共有，權利範圍6分之1。)，被告郭秀鑾、郭錦綢、
    郭進德均為郭金水之繼承人；郭坤曉、郭雅玲、郭璽恩、郭
    思妍均為郭金水之再轉繼承人而與郭來發共同繼承系爭遺產
    ，並於109年8月3日就系爭遺產辦妥繼承登記為公同共有。
    茲因郭來發怠於行使系爭遺產之分割請求權，伊為保全債權
    ，自得代位行使其分割遺產請求權。爰依民法第242條、第1
    164條之規定，代位郭來發請求被告等將系爭遺產分割為分
    別共有。並聲明求為判決：㈠被代位人郭來發與被告就附表
    一所示之公同共有不動產准予分割，分割方法按附表二所示
    之應繼分比例分割為分別共有；㈡訴訟費用由被告等依繼承
    分配比例負擔。
三、被告方面：被告郭進德、郭錦綢到庭表示對分割並無意見，
    但原告主張之比例似有問題等語。其餘被告均經合法通知，
    未於言詞辯論期日到場，亦未提出書狀為任何聲明或陳述。
四、原告主張郭來發積欠借款債務迄未清償，惟郭來發之父郭金
    水於108年1月3日死亡後，遺有系爭遺產，而由被告與郭來
    發共同繼承，並已為繼承登記等事實，業據原告提出本院支
    付命令、確定證明書、繼承系統表、戶籍謄本(本院卷第23-
    33、119-141頁)為證，並經本院依職權向臺南市安南地政事
    務所調取系爭遺產繼承登記之土地登記申請書、申請人清冊
    及登記清冊及繼承系統表（本院卷第101-107頁)在卷可查，
    可以認定為真實。
五、公同關係存續中，各公同共有人，不得請求分割其公同共有
    物；公同共有物之處分及其他之權利行使，除法律另有規定
    外，應得公同共有人全體之同意；繼承人有數人時，在分割
    遺產前，各繼承人對於遺產全部為公同共有；繼承人得隨時
    請求分割遺產。但法律另有規定或契約另有訂定者，不在此
    限，此民法第829條、第828條第3項、第1151條及第1164條
    分別定有明文。又債務人怠於行使其權利時，債權人因保全
    債權，得以自己之名義，行使其權利。但專屬於債務人本身
    者，不在此限，民法第242條定有明文。又此項代位權行使
    之範圍，並不以保存行為為限，凡以權利之保存或實行為目
    的之一切審判上或審判外之行為，諸如假扣押、假處分、聲
    請強制執行、實行擔保權、催告、提起訴訟等，債權人皆得
    代位行使（最高法院69年台抗字第240號判例意旨參照）。
    經查系爭遺產並無不能分割之情形，亦無公同共有存續期間
    不能分割，或有分管契約之約定，而郭來發對原告所負債務
    迄未清償，惟郭來發為郭金水之繼承人，本得依法行使系爭
    遺產分割請求權，以消滅系爭遺產之公同共有關係，然郭來
    發迄未請求分割系爭遺產，郭來發復未提出尚有其他資產可
    向原告清償之說明，原告稱郭來發陷於無資力，致原告之債
    權無法受償，應可採憑，原告主張代位郭來發請求分割系爭
    遺產，確有依據。
六、分割共有物，究以原物分割或變價分配其價金，法院固有自
    由裁量之權，不受共有人主張之拘束，但仍應斟酌當事人之
    聲明，共有物之性質、經濟效用及全體共有人利益等，公平
    裁量（最高法院98年度台上字第2058號判決意旨參照）。經
    查，原告主張系爭遺產依應繼分比例，分割為分別共有之分
    割方法，僅係將公同共有改為分別共有之關係，並不損及各
    繼承人之利益，堪認此分割方法應屬合理，故應准系爭遺產
    應繼分比例，分割為分別共有。惟原告主張如附表一所示之
    分割方式比例係以附表一所示地號土地權利範圍全部為計算
    ，然本件所分割之系爭遺產係郭金水所遺留就附表一所示土
    地(即與他人公同共有之6分之1權利)，除此部分並非郭金水
    之遺產，自不再本件分割之範圍，所以仍應該以郭來發與被
    告等對郭金水遺產之應繼分比例為表示即附表二之比例為分
    割。
七、綜上，原告代位郭來發請求分割郭金水遺留之系爭遺產，並
    以附表二應繼分比例分割為分別共有，為有理由，應予准許
    。
八、因共有物分割、經界或其他性質上類似之事件涉訟，由敗訴
    當事人負擔訴訟費用顯失公平者，法院得酌量情形，命勝訴
    之當事人負擔其一部，民事訴訟法第80條之1定有明文。本
    院審酌本件乃代位分割遺產訴訟，原告代位分割系爭遺產之
    結果，對於兩造均屬有利，由敗訴當事人負擔訴訟費用顯失
    公平，認本件訴訟費用應由兩造按被告與原告代位之郭來發
    之應繼分比例分擔，較為公允，所以諭知如主文第2項所示
    。
九、據上論結，本件原告之訴為有理由，依民事訴訟法第385條
    第1項前段、第80條之1，判決如主文。
中　　華　　民　　國　　110 　年　　9 　　月　　23　　日
                  民事第三庭  法  官　施介元
以上正本係照原本作成。 
如不服本判決，應於送達後20日內，向本院提出上訴狀並表明上
訴理由（須附繕本）。如委任律師提起上訴者，應一併繳納上訴
審裁判費。
中　　華　　民　　國　　110 　年　　9 　　月　　23　　日
                              書記官  曾怡嘉　　　　　　　　　
附表一
編號 種類 坐     落 權利範圍 分割方式 01 土地 臺南市○區○○段000地號 公同共有1/6(郭來發之父郭金水繼承自郭大朝之遺產而公同共有之權利) 郭來發、郭秀鑾、郭錦綢、郭進德各1/30；郭坤曉、郭雅玲、郭璽恩、郭思妍各1/120 

附表二
編號 郭金水之繼承人 應繼分比例 1 郭來發(被代位人) 1/5 2 郭秀鑾(被告) 1/5 3 郭錦綢(被告) 1/5 4 郭進德(被告) 1/5 5 郭坤曉(被告) 1/20 6 郭雅玲(被告) 1/20 7 郭璽恩(被告) 1/20   8 郭思妍(被告) 1/20